臺灣高等法院刑事判決
110年度上易字第1號
上  訴  人  臺灣臺北地方檢察署檢察官
被      告  李皓翔




上列上訴人因被告違反毒品危害防制條例案件，不服臺灣臺北地
方法院109年度審易字第2303號，中華民國109年11月26日第一審
判決（起訴案號：臺灣臺北地方檢察署109年度毒偵字第2549、3
066號），提起上訴，本院判決如下：
    主  文
上訴駁回。
    理  由
一、公訴意旨略以：李皓翔前於民國108年10月間因施用毒品案
    件，經臺灣臺北地方檢察署檢察官以108年度毒偵字第4039
    號為緩起訴處分。詎猶不知悔改，分別於109年4月29日採尿
    前96小時內之某時許及109年7月21日採尿前96小時內之某時
    許，在臺北市○○區○○○路00巷00號1樓住處及不詳處所，施用
    第二級毒品安非他命。嗣因為毒品應受尿液採驗列管人口，
    為警分別於109年4月29日及109年7月21日採集尿液送「台灣
    尖端先進生技醫藥股份有限公司檢驗，結果均呈安非他命陽
    性反應。因認其涉犯毒品危害防制條例第10條第2項之施用
    第二級毒品罪嫌等語。
二、按起訴之程序違背規定者，應諭知不受理之判決，並得不經
    言詞辯論為之，刑事訴訟法第303條第1款、第307條分別定
    有明文，且依同法第364條規定，於第二審之審判準用之。
    又此所稱之起訴程序違背規定，係指檢察官提起公訴之訴訟
    行為於程序上有違法律之規定而言。而提起公訴之訴訟行為
    是否於程序上有違法律規定，原則上固以起訴時所存在之事
    項及法律規定為判斷，惟檢察官起訴後始發生之情事變更事
    由，致法院不能為審體審理及判決亦屬「起訴之程序違背規
    定」（最高法院109年度台上字第3826號判決意旨參照）。
    再按第367條之判決及對於原審諭知管轄錯誤、免訴或不受
    理之判決上訴時，第二審法院認其為無理由而駁回上訴，或
    認為有理由而發回該案件之判決，得不經言詞辯論為之，刑
    事訴訟法第372條定有明文。
三、另按109年1月15日修正公布、同年7月15日施行之毒品條例
    第20條第3項及第23條第2項，雖僅將原條文之再犯期間由「
    5年」改為「3年」，惟鑑於採取傳統刑事機構式處遇，將施
    用毒品者當作「犯人」處理，其施用人數及再犯率仍高，將
    施用毒品者監禁於監獄內，僅能短期間防止其接觸毒品，因
    慣用毒品產生之「心癮」根本無法根除，並慮及毒品條例施
    行多年累積之戒毒經驗及實效，暨逐步擴充之醫療、戒癮機
    構、專業人力、社區支援系統等資源，尤以本次毒品條例第
    24條修正，擴大檢察官對施用毒品者附條件緩起訴處分之範
    圍，使其能視個案具體情形給予適當多元社區處遇。準此，
    本次修正後對於施用毒品者之思維，自應與時俱進，擺脫以
    往側重於「犯人」身分之處罰，著重其為「病患」之特質，
    並以「治療」疾病為出發點，重新評價前揭所謂「3年後再
    犯」之意義。亦即，基於憲法保障人民之生存權，及根據每
    個國民生存照顧需要提供基本給付之理念，為協助施用毒品
    者戒除毒癮復歸社會，對於經監獄監禁處遇後仍再犯之施用
    毒品者，更應恢復以機構內、外之治療協助其戒除毒癮。此
    即本次修正毒品條例第20條第3項關於施用毒品者所謂「3年
    後再犯」係何所指之立法真諦。換言之，除檢察官優先適用
    毒品條例第24條命附條件緩起訴處分處遇（不論幾犯，亦無
    年限）外，對於施用毒品初犯者，即應適用第20條第1項、
    第2項為機構內之觀察、勒戒或強制戒治；若於上開機構內
    處遇執行完畢釋放後，「3年內再犯」者，依第23條第2項規
    定，應依法追訴；倘於「3年後再犯」，自應再回歸到傳統
    醫療體系機構內重為觀察、勒戒或強制戒治之治療。綜上，
    現行毒品條例既認施用毒品者具有「病患性犯人」特
    質，強調「治療勝於處罰」、「醫療先於司法」，對於第20
    條第3項及第23條第2項所謂「3年後（內）再犯」，自應跳
    脫以往窠臼，以「3年」為期，建立「定期治療」之模式。
    準此，第20條第3項規定中所謂「3年後再犯」，只要本次再
    犯（不論修正施行前、後）距最近1次觀察、勒戒或強制戒
    治執行完畢釋放，已逾3年者，即該當之，不因其間有無犯
    第10條之罪經起訴、判刑或執行而受影響（最高法院109年
    度台上大字第3826號裁定意旨參照）。另最高法院109年度
    台上大字第2536號裁定意旨揭示之多數說見解，認被告在「
    戒癮治療」完成前，難謂得與觀察、勒戒等處遇「已執行完
    畢」等同視之，「附命緩起訴」因已撤銷，被告之「戒癮治
    療」並未完成，自與觀察、勒戒等處遇執行完畢有別；且
　　基於平等原則，仍應與「未曾受觀察、勒戒處分」者為相同
    處理，而無從逕予追訴處罰，仍應適用修正後毒品條例第20
    條第1項規定辦理。
四、經查：
　㈠被告李皓翔前因施用毒品案件，經原審法院以97年度毒聲字
    第255號裁定送觀察、勒戒後，因認無繼續施用毒品傾向，
    於97年5月16日執行完畢釋放出所，並由臺灣臺北地方檢察
    署檢察官以97年度毒偵字第818號案件為不起訴處分確定。
    被告其後雖有再因施用毒品案件，多次經法院判處罪刑確定
    且執行完畢之紀錄，但迄今均無再受觀察、勒戒或強制戒治
    之情形；另被告雖分別於105年間、108年間因施用毒品案件
    ，分別經同署檢察官以105年度毒偵字第1425號、105年度毒
    偵續字第6號、108年度毒偵字第4039號為附命完成戒癮治療
    之緩起訴處分，但均因無故未依指定時間接受治療逾3次，
    分別經檢察官以106年度撤緩字第75、76號、109年度撤緩字
    第403號撤銷該緩起訴處分等情，有本案被告前案紀錄表、
    上開2案檢察官撤銷緩起訴處分書在卷可查，即被告並未完
    成等同「觀察、勒戒或強制戒治」之執行。
　㈡嗣被告分別於109年4月29日採尿前96小時內之某時許及109年
    7月21日採尿前96小時內之某時許，在臺北市○○區○○○路00巷
    00號1樓住處及不詳處所，各施用第二級毒品安非他命1次之
    犯行，距被告最近一次觀察、勒戒執行完畢之日（即97年5
    月16日），已逾3年，核屬毒品危害防制條例第20條第3項所
    規定之「3年後再犯」。揆諸前開說明，本件仍應依修正後
    之毒品危害防制條例第20條第3項、現行同條例第24條等規
    定，由檢察官基於一次性之整體規劃而重啟處遇程序，視被
    告個案情形，是否適合「觀察、勒戒或強制戒治」或給予「
    附命完成戒癮治療緩起訴處分」之機會。檢察官逕予提起公
    訴，法院無從替代檢察官為上開合義務性之裁量處遇，應認
    本件起訴程序違背規定，且無從補正。原審因而不經言詞辯
    論，逕為諭知不受理，並無違誤。檢察官上訴主張，被告前
    於緩起訴處分確定後3年內，再為本件施用毒品犯行，即無
    再行觀察、勒戒或強制戒治之適用云云，核與前揭毒品危害
    防制條例之修法意旨不合，無足可採。檢察官上訴意旨，指
    摘原判決不當，為無理由，應予駁回，並不經言詞辯論為之
    。
據上論斷，應依刑事訴訟法第368條、第372條，判決如主文。
中　　華　　民　　國　　110 　年　　1 　　月　　11　　日
                  刑事第十一庭  審判長法　官  周煙平
                                      法　官  吳炳桂
                                      法　官  陳俞伶
以上正本證明與原本無異。
不得上訴。
                                      書記官  朱家麒
中　　華　　民　　國　　110 　年　　1 　　月　　11　　日